臺灣臺北地方法院民事判決
110年度訴字第5006號
原      告  吳卓釗  

訴訟代理人  劉安桓律師
複  代理人  林博文律師
被      告  白而君  

訴訟代理人  陳義斌律師
上列當事人間請求返還定金事件，本院於民國111年2月24日言詞
辯論終結，判決如下：
    主      文
原告之訴及假執行之聲請均駁回。
訴訟費用由原告負擔。
    事實及理由
一、原告主張：
（一）被告為訴外人揚軒實業股份有限公司（下稱揚軒公司）負
      責人，於民國106年間向伊探詢有無合作投資製作木頭玩
      具之意願，然因伊不瞭解玩具市場，且不清楚揚軒公司內
      部狀況，故提議先至揚軒公司工作後，再決定是否投資。
      伊入職後，被告旋於108年1月間向伊表示揚軒公司財務困
      難，希望伊先匯款新臺幣（下同）75萬元予揚軒公司周轉
      ，如果伊後續確定要投資，就轉為投資款。伊遂於108年1
      月29日透過訴外人陳文豪匯款85萬元予被告，其中75萬元
      即係交由被告供揚軒公司周轉之用（下稱系爭款項）。嗣
      被告竟不斷要求伊匯款，並提出股權轉讓協議書（下稱系
      爭投資契約）要求伊簽署，伊察覺有異，故未簽署系爭投
      資契約之書面，伊嗣未取得任何揚軒公司分紅、股東證明
      等股東權利。
（二）兩造間就系爭投資契約必要之點並未達成合致，故系爭款
      項性質非系爭投資契約所約定之投資款，而屬定金，且本
      件係被告故意隱瞞揚軒公司財務狀況致原告嗣後不願投資
      ，應屬可歸責於被告致兩造間系爭投資契約無法成立，爰
      先位依民法第249條第3款、第4款規定請求返還系爭款項
      。如認兩造間系爭投資契約關係不成立，且系爭款項非屬
      定金，則被告受領系爭款項並無契約之法律上原因，爰備
      位依民法第179條規定請求返還系爭款項等語。
（三）並聲明：被告應給付原告75萬元本息；願供擔保，請准宣
      告假執行。
二、被告則以：依兩造Line通訊軟體對話紀錄顯示，系爭投資契
    約業經兩造意思表示合致而成立。伊歷來都有向原告清楚說
    明揚軒公司營運狀況、提出資產負債表、確認產品細節，兩
    造實已就原告投資數額及共同經營揚軒公司一事達成共識。
    且原告事後自己表示是要「撤資」，未曾表示系爭款項為定
    金。本件係因原告自己籌措資金遇困，片面違反兩造系爭投
    資契約而欲取回系爭款項，不願承擔揚軒公司任何經營成本
    及盈虧，實可歸責於原告等語。並聲明：原告之訴駁回；如
    受不利判決，願供擔保請准宣告免為假執行。　
三、經查，被告於108年1月29日委由陳文豪協助將系爭款項匯入
    被告所有之彰化銀行存款帳戶，且兩造間確有如原證2、原
    證3、原證5、原證8、被證1及被證2Line通訊軟體對話紀錄
    截圖所示之對話內容等情，此有彰化銀行存款憑條、前開Li
    ne通訊軟體對話紀錄截圖在卷為證（見本院卷第31-33、51-
    53、58、112-130頁），且為兩造所不爭執（見本院卷第106
    、154頁），應堪信為真實。
四、得心證之理由
　　原告主張被告應返還系爭款項，為被告所否認，並以前詞置
    辯。茲就本件爭執事項及本院判斷，分述如下：
（一）系爭投資契約關係業經兩造就契約必要之點達成意思合致
      而成立：
　　1.按當事人互相表示意思一致者，無論其為明示或默示，契
      約即為成立；當事人對於必要之點，意思一致，而對於非
      必要之點，未經表示意思者，推定其契約為成立，關於非
      必要之點，當事人意思不一致時，法院應依其事件之性質
      定之，民法第153條第1項、第2項分別定有明文。
　　2.原告雖主張兩造間就投資股份數、投資金額、股東權益成
      數等投資重要事項始終未達成意思合致，故系爭投資契約
      關係尚未成立等語，並提出兩造對話紀錄、未經原告簽名
      用印之股權轉讓契約書為證（見本院卷第31-51頁）。然
      查：
　　　⑴原告於108年1月29日匯款系爭款項以前，兩造曾有如附
        件所示之對話內容。細繹其內容，可見原告斯時匯給被
        告系爭款項之背景脈絡，係被告已前於107年12月間將
        合約內容傳送原告確認，原告答允合作且確認金額為35
        0萬元，經被告要求原告應先給付部分合作金額，兩造
        於協商後始達成原告先給付75萬元，剩餘275萬元待兩
        造簽立書面契約後一次辦理，堪認兩造就原告應投資金
        額總數及給付日期業已達成合致。
　　　⑵而關於股權移轉成數部分，亦可見被告於108年1月2日主
        動向原告商議此事，原告乃與被告進行網路通話，衡情
        倘若兩造於該通話中並未提及股權移轉成數，或尚未達
        成此部分之合意，兩造於通話結束後，應會再表示後續
        協商方向為何，或各自有何要求或可予退讓之磋商過程
        ，惟被告於該次通話後乃至於發生本件爭執前，均未再
        提及股東權益成數一事，甚至是於通話後進一步詢問被
        告揚軒公司薪資帳戶銀行為何，倘非兩造已於前開通話
        談妥股權移轉成數，原告亦不會後續不過問此情，更進
        而給付被告系爭款項。
　　　⑶綜上，應認兩造於匯款斯時已就原告應投入之投資金額
        總額、用途為共同經營揚軒公司、購股成數等契約重要
        之點已達成合致。原告以本件兩造協商過程從未達成股
        權買賣合意，或有簽署任何書面契約，主張系爭投資契
        約關係不成立等語，與上開兩造對話紀錄所顯現之事實
        未符，自非可採。況系爭投資契約性質上亦非要式契約
        ，兩造就系爭投資契約是否、以及應於何時簽立書面契
        約，與兩造是否已達意思合致，實屬二事，自不能僅因
        原告未簽署書面，即認系爭投資契約未成立。
　　3.從而，兩造間系爭投資契約之法律關係，至少於原告於10
      8年1月29日將系爭款項匯予被告時，兩造即已達成意思合
      致而有效成立。
（二）系爭款項性質上屬於原告依系爭投資契約所交付之投資款
      ，並非定金，被告受領並非無法律上原因：
　　1.原告固主張因兩造間不成立系爭投資契約，系爭款項性質
      為立約定金，非投資款等語。然查，原告於匯入系爭款項
      前，與被告間均係以購股金之名義以表系爭款項，此有如
      附件所示之對話內容可稽。又查，原告於108年1月31日傳
      送：「我入股的資金不包括購買產品的成本的嗎？」、同
      年2月間傳送：「所以我選擇撤資……過了這比較困難的時
      候我們再來談這75萬要怎麼退還啊，我沒有要迫你的意思
      ，只是我不想投了，要撤資，你懂嗎？」等訊息予被告（
      見本院卷第57、125頁），足徵原告主觀上亦認其所交付
      之系爭款項係其約定入股之資金無訛。況兩造間系爭投資
      契約業因兩造意思合致而成立，已如前述。是原告主張系
      爭款項並非投資款，而係其應被告之要求供揚軒公司財務
      周轉之用，同時作為日後成立系爭投資契約之定金等語，
      自非有據。系爭款項既非定金，原告主張被告應依民法第
      249條第3項、第4項之規定返還系爭款項等語，即無理由
      。
　　2.至原告另備位依不當得利之法律關係請求被告返還系爭款
      項，因本院業已認定兩造間系爭投資契約有效成立，則原
      告受領系爭款項，自有以系爭投資契約為權源之法律上原
      因。故原告此部分之主張，自屬無據。
五、綜上所述，原告先位以定金返還請求權、備位以不當得利之
    法律關係，請求被告給付75萬元本息，均無理由，應予駁回
    。原告之訴既經駁回，其假執行之聲請，亦失所依據，併予
    駁回。
六、本件事證已臻明確，兩造其餘攻擊防禦方法及所提之證據，
    經本院斟酌後，核與判決結果不生影響，爰不予逐一論駁，
    併此敘明。
七、訴訟費用負擔之依據：民事訴訟法第78條。
中　　華　　民　　國　　111 　年　　3 　　月　　10　　日
                  民事第二庭  審判長法　官　林鈺琅
　　　　　　　　　　　　　　　　　　法　官　蔡英雌
　　　　　　　　　　　　　　　　　　法　官　郭子彰
以上正本係照原本作成。
如對本判決上訴，須於判決送達後20日內向本院提出上訴狀。如
委任律師提起上訴者，應一併繳納上訴審裁判費。
中　　華　　民　　國　　111 　年　　3 　　月　　11　　日
　　　　　　　　　　　　　　　　　　書記官  李真萍

附件（兩造於民國108年1月29日前之Line對話內容）
被告：合作內容ok還是有其他回饋？…… 原告：我要下星期才能回你 （107年12月27日） 原告：貝，合作的事大概是可以 　　　但香港展我就不去了 　　　然後金額我想大概維持當初350 （108年1月2日） 被告：目前金額350萬的話　％數你有什麼看法　 　　　這陣子太混亂了　我還沒想好　所以放了一下 　　　我們速速談妥 原告：方便講電話？ …… 被告：我撥過去 （兩造撥打網路電話通話5分42秒） 原告：貝　公司薪水是哪個銀行的 　　　我這幾天有空去開個帳戶 （108年1月4日） 被告：購股的金額　可能1/15前還是要　150萬先入 　　　這部份先處理下？　其他年後再入 原告：我要先問問家人　晚點回覆你 （108年1月14日） 被告：購股150萬　預計時間點是？ 原告：要等我家人回覆　我已經跟他們說要盡快 （108年1月24日） 被告：早　錢在何時會匯入？ 原告：等等打給你 …… 被告：75萬目前可以　那尾款 2/15前務必匯入 　　　我請EMMA再改一次附件內容 原告：合約等2/15一次過簽